【裁判字號】    92,易緝,35
【裁判日期】    921128
【裁判案由】    詐欺
【裁判全文】
臺灣士林地方法院刑事判決                          九十二年度易緝字第三五號
    公  訴  人  臺灣士林地方法院檢察署檢察官
    被      告  戊○○○
右列被告因詐欺案件，經檢察官提起公訴（八十六年度偵字第三六一九號），本院於
訊問被告後，被告為認罪之答辯，經裁定認為宜以簡式審判程序審理並判決如左：
    主  文
戊○○○共同連續意圖為自己不法之所有，以詐術使人將本人之物交付，處有期徒刑
壹年拾月。
    事  實
一、戊○○○與其夫高學鏞（業經判決確定）明知其等自民國八十一年間起經濟狀況
    惡化，債務額日益高於其資產，償債能力不佳，竟意圖為自己不法之所有，基於
    共同詐欺之概括犯意聯絡，連續向親友丁○○等詐騙金錢，而為下列犯行：
（一）庚○○係參加高學鏞所召集之互助會之會員，於八十一年六月二十日標得會款
      新臺幣（下同）三百餘萬元後，戊○○○夫婦即向之訛稱有大老闆需款借用，
      並保證會負責云云，向庚○○詐騙此等款項，致庚○○誤信為真，乃將標會所
      得之款項中借三百萬元與戊○○○夫妻；嗣於八十二年十月二十二日，戊○○○夫妻知悉庚○○之配偶獲得祖產，復由戊○○○出面，以相同方式詐騙庚○○，使其誤信而交付借款二百萬元。
（二）於八十二年四月間、同年十月間，連續向丁○○訛稱在中壢地區購入千餘坪建
      地，準備蓋公寓百餘戶，需大量資金週轉，要求丁○○貸予款項，而隱瞞其實
      際之資產負債關係及清償能力不足之實情，使丁○○陷於錯誤，乃分別於八十
      二年四月二日電匯三百五十萬元、同年十月十四日電匯六十萬元、同年十月二
      十一日電匯九十萬元予戊○○○夫婦，共計五百萬元。嗣經雙方會算，戊○○○夫婦尚積欠丁○○債務連同利息合計為五百六十五萬元未清償。
（三）戊○○○夫婦復基於同前概括犯意，向己○○稱有大老闆要調錢，伊夫妻會負
      責取回云云，向己○○詐騙，己○○因認戊○○○夫妻排場甚大而誤信為真，
      於八十二年十一月二十日將其參加戊○○○夫妻所主持之互助會得標之會款三
      百二十一萬二千四百元交付戊○○○夫妻，另再簽發八十二年十一月二十五日
      第一銀行為付款人，面額二百七十八萬七千六百元之支票一紙，於臺北市○○○路○段一二八巷六弄一號交付戊○○○夫妻，合計借款與戊○○○夫妻六百
      萬元。
（四）戊○○○、高學鏞二人於七十八年三月二十日自任會首，召集互助會，會員連
      同會首計七十三會，每會五萬元，甲○○則以戊○○○名義參與該互助會半會
      ，高氏夫婦承前之概括犯意，於八十三年十月二十日戊○○○得標，本應將甲○○半會之會款一百六十七萬五千元交付甲○○，惟戊○○○夫妻向其佯稱先
      予借用，使甲○○陷於錯誤而以讓與合意方式交付其等上揭款項。
（五）戊○○○夫婦明知其等資力業已窘困，又基於同前之概括犯意，於八十三年六
      月十日參加由乙○○所召集 (以丙○○名義為會首)，每會二萬元，連會首共
      計三十四人之互助會，並旋於互助會之第三會即八十三年八月十日，由高學鏞
      以利息二千八百元，標得五十七萬三千二百元會款，嗣同年八月十四日扣除戊○○○名義之另一會會款，由乙○○交付高學鏞會款五十五萬六千元；戊○○○則繼於第五會即八十三年十月十日，以利息二千九百元，標得五十九萬五千
      九百元，扣除高氏夫婦應繳之會款，乙○○共交付其等五十五萬五千九百元會
      款，高氏夫婦則開立支票以佯作清償。迨八十四年二月間，戊○○○夫婦未付
      款而所簽發交付票據未獲兌現，丁○○等人始知受騙。
二、案經甲○○、乙○○、庚○○、己○○、丁○○訴由臺灣士林地方法院檢察署檢
    察官偵查起訴。
    理  由
一、訊據被告戊○○○對於右揭犯罪事實均坦認不諱，並經告訴人丁○○、甲○○、
    乙○○等人於偵查及本院審理中，與告訴人庚○○、己○○於偵查、本院審理及
    臺灣高等法院八十七年度上易字第四八八五號就同案被告高學鏞上訴審審理程序
    中指述甚詳，衡諸告訴人丁○○、甲○○、庚○○、己○○與被告為親兄弟姊妹
    關係，乙○○與被告則屬姻親關係，此經告訴人與被告共認無訛，若非被告確有
    詐欺告訴人財物之事實，告訴人自無誣陷被告之理。此外，
（一）卷附由被告與高學鏞共同提出之債務計算書、債務說明書，其內均載明告訴人
      庚○○之債權有五百萬元（見偵字第二五四三號卷第八三頁；第三一八七號偵
      查卷第三四頁反面），而被告夫婦二人在八十四年三月間委請律師處理債務時
      ，在律師召開債權人會議時所附之債權人名冊及債務計算書內（見偵字第五七
      四０號卷第二五至二八頁），也將庚○○債權列為四百四十萬元，均可佐證告
      訴人庚○○所稱遭詐借款項有五百萬元並非子虛。
（二）被告戊○○○夫妻向丁○○借款五百萬元部分，尚經同案被告高學鏞在本院及
      臺灣高等法院上訴審審理中自承甚明，復有匯款單三紙、建地買賣契約書、被
      告與高學鏞共立之債務計算書及前開債權人會議資料所附債權人名冊與債務計
      算書在卷可稽（見偵字第二五四三號卷第六、三七、八三頁，偵字第五七四０
      號卷第二五至二八頁），故此部分事實可信為真。
（三）有關告訴人己○○部分：告訴人己○○參加高學鏞夫妻所召集之互助會，並於
      八十二年十一月二十日得標，被告戊○○○夫妻應交付會款三百二十一萬二千
      四百元，惟因被告夫妻向告訴人己○○稱有大老闆要借款，被告夫妻二人會負
      責云云，而告訴人誤信被告戊○○○二人平日排場甚大，信以為真，乃將該會
      款借與被告，另簽發二百七十八萬七千六百元之支票交付被告戊○○○二人，
      合計借與被告夫妻六百萬元等情，除經告訴人己○○陳明外，且為同案被告高
      學鏞前於偵查、本院審理及臺灣高等法院審理時所自承，另有高學鏞簽發八十
      四年三月二十五日到期，金額為六百萬元之支票一紙及被告夫妻二人書立之債
      務說明書存卷可參（見臺灣高等法院八十八年度上易字第四八八五號卷第八一
      頁），此一部分被告自白與告訴人己○○指述亦可信為真。
（四）告訴人甲○○部分，尚經同案被告高學鏞於臺灣高等法院審理時自承屬實，並
      有甲○○所提出之會單一紙在卷為憑（見偵字第三一八七號卷第七頁），此一
      部分事實亦可認定
（五）有關被告戊○○○、高學鏞參加乙○○以其弟丙○○名義為會首之互助，分別
      於八十三年八月十日、八十三年十月十日得標後，自八十四年二月起即不再給
      付會款等情，除據告訴人乙○○指述外，也由同案被告高學鏞偵查中自承（見
      偵字第三九八五號卷十三頁反面、十四頁），另有會單一件、乙○○交付會款
      予被告夫婦之現金支出傳票、簽收單附卷可查（見同上偵查卷第九至十頁），
      是此部分事實，也足認定。
（六）被告戊○○○與高學鏞之債務，經臺灣臺北地方法院民事執行處執行結果，普
      通債權之債權人受償分配比率約為百分之四‧三，有臺灣臺北地方法院民事執
      行處八十六年五月二十日北院瑞八十五民執甲字第九三八一號函及分配表在卷
      可考（見本院易字第二八九六號刑事卷第一一三頁），徵諸被告夫婦二人偵查
      中更曾自承所欠債務高達八千餘萬元（見偵字第三九八五號卷第四七頁反面）
      。據此，縱法院執行拍賣財產所得較市價為低，被告之債務額遠高於其資產之
      情，實堪確定。被告既明知其債務額日益高於資產，對於借款或標會之債務屆
      期將未能清償、其等並無清償能力之事實，應有明知，而清償能力之有無為借
      貸契約重要訂約要素，相對人若知悉被告之債信能力實情，自不會交付借款、
      會款，被告對其債信自有使相對人知悉之義務，被告隱瞞此情，實有以不作為
      實施詐術之事實，被告在此等明知下，仍向親友大量取得高額款項，被告戊○○○有詐欺之故意，實堪認定。綜上，本件事證明確，被告犯行堪以認定。
二、核被告戊○○○所為，係犯刑法第三百三十九條第一項之詐欺取財罪。被告與同
    案被告高學鏞間就上開犯行有犯意聯絡及行為分擔，為共同正犯。被告先後多次
    犯行，時間緊接，手法相同，且係犯構成要件相同之罪名，顯係基於概括犯意而
    為，應依連續犯之規定以一罪論，並依法加重其刑。爰審酌被告因財務槓桿操作
    失靈，明知經濟能力已日漸惡化，仍涉險以詐欺手段重資借貸以債養債之犯罪動
    機及手段，前無前科犯行之品性、智識程度、生活狀況、詐欺所得款項高達千萬
    元，犯罪後固曾委由律師分配清償債務，惟被害人所得微薄、損害慘重，及犯罪
    後已能坦承犯行，深具悔意，態度尚稱良好等一切情狀，量處如主文所示之刑。
三、公訴及移送併辦意旨另以：被告戊○○○尚有如下之詐欺行為：
（一）丁○○將得標之會款六百七十二萬元借予被告戊○○○夫妻，亦係戊○○○詐
      欺所得。
（二）戊○○○、高學鏞夫妻於八十二年十二月二十、八十三年一月二十日，冒用會
      員鄭銀、高玉雲名義得標，使會員陷於錯誤而繳付會款。
（三）戊○○○、高學鏞另向己○○借款四百八十萬零八百元（檢察官認被告詐欺之
      數額有九百六十四萬元，但依告訴人所提出之支票，尚有四百八十萬零八百元
      ），亦係詐欺。
（四）戊○○○、高學鏞參加丙○○以任焜煌名義所召集之互助會，於八十一年十一
      月五日得標後，尚有九會死會錢尚未給付（臺灣士林地方法院檢察署八十四年
      度偵字第五七四０號移送併辦）
（五）經查：
      1.犯罪事實應依證據認定，無證據不得推定其犯罪事實，刑事訴訟法第一百五
        十四條定有明文。告訴人丁○○雖稱被告戊○○○夫妻向彼借款之金額達一
        千零七十二萬元云云，惟此為被告與高學鏞二人所否認，認告訴人丁○○所
        提出之債權額有重複計算（見偵字第二五四三號卷第十二頁及本院易緝字第
        三五號卷第七五頁）。而查除事實欄所載之三筆匯款合計五百萬元以外，其
        餘告訴人丁○○所提出之債權憑證，僅有支票而已，然被告戊○○○夫妻於
        借款後，多有簽發支票以為支付之事實，此觀告訴人己○○、乙○○遭詐欺
        所提告訴資料中，均曾經被告夫婦簽發支票以作舊債清償之用即可得知，故
        不能僅憑被告戊○○○夫妻所簽發之支票為其債權額之依據。另被告戊○○○與丁○○嗣後會算結果，債權連同利息合計有五百六十五萬元等情，復經
        同案被告高學鏞所自承，參以被告委託李永然律師處理債務時，告訴人丁○○雖亦呈報一千零七十二萬元之債權，但律師核算結果，亦僅承認五百六十
        五萬元之債權存在，此並有計算書附於本院八十四年易字第二０二二號卷（
        見該卷一０二頁）可稽，由此可以證明，被告高學鏞二人向丁○○借款部分
        ，於五百萬元部分可以認定，超過部分告訴人丁○○則未舉證證明，是超過
        部分尚難採信，又告訴人丁○○前於本院及臺灣高等法院審理被告高學鏞部
        分時，經傳喚均未到庭，並曾於本院提出撤回告訴狀，表明不願追訴，另彼
        向臺北地方法院民事執行處聲請參與分配時之債權額列有二筆，其中一筆雖
        有二千一百七十二萬元，但另一筆僅有五百萬元（見本院易字第二八九六號
        卷第一一四頁反面），此與上開告訴人所提出之事證相符，再告訴人丁○○
        與被告間之金錢往來也不能均認係被告詐欺所得，故不能以二千一百七十二
        萬元亦係被告詐欺之範圍，先以敘明。
      2.被告自白不得作為有罪判決之唯一依據，刑事訴訟法第一百五十六條第二項
        定有明文。被告於檢察官偵查中固曾自白曾冒用鄭銀、高玉雲名義標會，且
        均以一萬六千元得標云云（見偵字第三一八七號卷第十二頁），然證人高玉
        雲於偵查中已證稱伊只參加一會，並於八十四年二月以一萬七千元得標，被
        告高學鏞本應於同年月二十日交付會款，但一直遲延未交付等語（見同上偵
        查卷第四一頁反面），而證人鄭銀則於偵查中稱：「參加一會，沒有（得標
        ）」（同上偵查卷第十七頁），於臺灣高等法院就同案被告高學鏞上訴審理
        時稱：「我有去標，沒有標到，如果是尾會應是三百六十五萬元扣除五萬元
        ，即三百六十萬元（但被告未交付）」等語（見臺灣高等法院卷第五十頁）
        ，由以上高玉雲、鄭銀所供，彼二人或已得標，或未投標，且全查無何證據
        證明被告戊○○○以其二人名義得標，況被告與高學鏞於檢察官偵查中雖曾
        自白，但隨即具狀稱上開坦承冒標是誤解檢察官之意思等情，有其書狀在偵
        查卷中可稽（見同上偵查卷第二五頁），況告訴人丁○○等人於四月二十八
        日曾與被告戊○○○、高學鏞夫妻協調清償事宜，曾立同意書表示同意債務
        清理事宜，其中所附之會單，八十二年十二月二十得標之人為吳惠平、八十
        三年一月二十日得標之人為陳伯壽，此有會單二紙附卷為憑（見同上偵查卷
        第二三頁），然會員陳伯壽、吳惠平均無異議，是公訴意旨認被告冒高玉雲
        、鄭銀名義標會部分亦難證明。
      3.至告訴人己○○另指被告於七十八年間，因案外人翁陳玉需款四百萬元，亦
        係被告高學鏞出面借款，此四百萬元亦未清償，因認此一部分復為被告詐欺
        所得云云，惟查，被告向告訴人己○○陳明案外人翁陳玉需款購買土地，該
        一款項為翁陳玉所欲使用等情，為告訴人己○○所明知（見臺灣高等法院卷
        第四八頁反面），且經證人翁陳玉在偵查中證實（見偵字第六一四九號卷第
        二四頁），其後告訴人己○○在被告戊○○○上開住處交付被告戊○○○四
        百萬元，被告戊○○○即當場交付翁陳玉，翁陳玉並簽發四百萬元支票交付
        告訴人己○○以為清償，其後翁陳玉一再要求延期，其間並交付翁紅秀所簽
        發之支票，但嗣翁紅秀竟撤銷付款之委託等情，此亦經告訴人己○○於告訴
        狀中陳明（見同上偵查卷第二頁），且有翁紅秀所簽發之支票在卷可稽（見
        同上偵查卷第一至五頁、第十四頁），由告訴人己○○於告訴狀中所述，該
        部分主要之借款人為翁陳玉，且翁陳玉、翁紅秀已經檢察官不起訴（臺北地
        方法院檢察署八十四年度偵字第一一四一六號，見偵字第六一四九號卷第四
        十頁反面、第四一頁），再者，被告於上開偵查案件中亦具狀陳明，四百萬
        元翁陳玉已經匯款至高學鏞帳戶，但因有急用而先行使用該一款項，並非不
        清償己○○等語（見同上偵查卷第五二頁），核與證人翁陳玉、翁秀紅偵查
        中陳狀敘明之情也相吻，並有匯款單影本存卷（見同上偵查卷第四七頁），
        足見被告戊○○○於介紹翁陳玉向告訴人陳吳娟借款時，並無詐欺，至其後
        翁陳玉匯款至高學鏞帳戶，被告與高學鏞未以之清償而自行使用該款項一節
        ，是否涉及對翁陳玉背信係另一問題，尚難認被告戊○○○與高學鏞二人詐
        欺。至告訴人己○○又稱被告高學鏞所召集之互助會，尚有八十萬零八百元
        之會款尚未給付，惟扣除伊尚未給付之會款七十萬元，被告高學鏞與戊○○○二人尚應給付十萬零八百元等語，經查，被告高學鏞確有召集會，且與告
        訴人己○○金錢往來多時，此為同案被告高學鏞所自承，並有告訴人己○○
        提出之標會計算書在卷（見同上偵查卷第十頁），告訴人己○○雖指被告戊○○○鏞尚有應付之會款未付，然此會款如何積欠，告訴人並未指明，況告
        訴人尚能以未給付之七十萬元與被告之債務抵銷，則此一款項顯難認係被告
        戊○○○詐欺。
      4.至告訴人丙○○指稱：被告高學鏞、戊○○○夫妻參加其所召集之互助會，
        時間自八十一年八月五日至八十四年十一月五日止，每會二萬元，共四十會
        ，被告高學鏞、戊○○○於八十一年十一月五日以二千六百元得標，領得會
        款六十八萬六千四百元，所開給付死會會款之本票尚有九會即十八萬元尚未
        給付即逃逸無蹤云云，惟查，被告戊○○○與高學鏞係以「信榮西服」名義
        參加丙○○所召集之上述互助會，二人在第四會得標，得標前及得標後均有
        繳付活會及死會會款共計五十四萬餘元，僅有九會死會會款未付，已經告訴
        人丙○○偵查中自陳甚明，並有互助會會員表在卷足參（見偵字第五七四０
        號卷第八頁）。換言之，被告與高學鏞已給付活會、死會之會款有三十會之
        多，其自八十四年三月起無法再為給付，諒係週轉不靈所致，尚難認為詐欺
        。
      5.以上部分，本院認均不能構成詐欺，惟此等部分公訴人起訴與併辦意旨均認
        與前述有罪部分有裁判上一罪之連續犯關係，爰就起訴之前開（一）至（三
        ）部分不另為無罪之諭知，至併辦之前開（四）部分，則表明無從併辦之旨
        ，末以敘明。
據上論斷，應依刑事訴訟法第二百九十九條第一項前段、第二百七十三條之一第一項
，刑法第二十八條、第五十六條、第三百三十九條第一項，罰金罰鍰提高標準條例第
一條前段，判決如主文。
本案經檢察官張紜瑋到庭執行職務。
中      華      民      國    九十二    年     十一     月    二十八    日
                                    臺灣士林地方法院刑事第四庭
                                        法  官  梁  哲  瑋
右正本證明與原本無異。
如不服本件判決，得自判決送達之日起十日內，向本院提起上訴。
                                        書記官  陳  美  英
中      華      民      國    九十二    年     十一     月    二十八    日
附錄本件論罪科刑之法條
中華民國刑法第三百三十九條第一項：
  意圖為自己或第三人不法之所有，以詐術使人將本人或第三人之物交付者，處五年
  以下有期徒刑、拘役或科或併科一千元以下罰金。


司法院資訊處製作；財團法人民間司法改革基金會備份。
